【裁判字號】    97,訴,1377
【裁判日期】    971218
【裁判案由】    原住民族工作權保障法
【裁判全文】
臺北高等行政法院判決
                                      97年度訴字第1377號
                              .
原      告  北台灣科學技術學院
代  表  人  甲○○
訴訟代理人  周滄賢  律師
被      告  行政院原住民族委員會
代  表  人  章仁香
訴訟代理人  丙○○
            乙○○
            林長振  律師
上列當事人間因原住民族工作權保障法事件，原告不服行政院中
華民國97年4 月22日院臺訴字第0970084473號訴願決定，提起行
政訴訟。本院判決如下：
    主  文
原告之訴駁回。
訴訟費用由原告負擔。
    事  實
一、事實概要：緣原告（原名為光武技術學院，民國93年更名為
    北台科學技術學院，再於95年更名為北台灣科學技術學院）
    標得行政院青年輔導委員會（下稱青輔會）「93年度大專院
    校職涯發展資源中心召集學校及各類職涯發展工作計畫承辦
    學校合格廠商」等3 件採購案，履約期間內之93年9 月1 日
    至95年9 月22日，僱用員工總人數逾1 百人，惟原告僱用原
    住民人數未達原住民族工作權保障法第12條第1 項之標準，
    被告乃依同條第3 項規定，以97年1 月4 日原民衛字第0970
    001077號處分書，追繳原告原住民就業代金新臺幣（下同）
    2,006,400 元。原告不服，提起訴願，遭決定駁回，遂提起
    本件行政訴訟。
二、兩造聲明：
  (一)原告聲明：1.訴願決定、原處分均撤銷。
              2.訴訟費用由被告負擔。
  (二)被告聲明：1.駁回原告之訴。
              2.訴訟費用由原告負擔。
三、兩造之爭點：
  (一)原告主張之理由：
    1.原告為配合政府政策，執行行政院青年輔導委員會委託辦
      理「93年度大專院校在校生就業專長培訓」計畫，及承接
      招標機關「榮民工程股份有限公司」（下稱榮工公司），
      標案名稱「以PDA 記錄施工資訊之整合與應用研究」案，
      當初受理青輔會與榮工處計畫時，此兩政府單位投標須知
      均未表示需於履約期間雇用原住民或依法應繳納原住民就
      業代金等事項，造成投標金額過低不符成本。事後諮詢時
      ，青輔會表示應不必繳納；而榮工處表示本身已有聘雇足
      額原住民，所以不必繳納，原告乃依據此兩單位之咨覆辦
      理。且訴願決定書中說明：「訴願人參與政府採購案時，
      應就相關成本等評估風險損益」，青輔會及榮工處本身同
      為政府單位都不清楚此原住民相關規定，合約書中均並無
      載明此項規定，原告自然無法正確評估執行計畫時增加的
      額外成本。原告為學術單位，非以營利為目的，承接青輔
      會計畫為年度重點工作項目，榮工處計畫案則與行政院國
      科會研究計畫補助案執行方式雷同，而國科會研究計畫補
      助案涉及採購項目時須遵守採購法，卻可不依採購法第98
      條聘足額原住民員工或繳交原住民族就業代金，這易造成
      執行單位判斷混淆。且此兩案均非採購法所稱一般營利事
      業廠商之工程定作、財物之買受、定製、承租及勞務之委
      任或僱傭等。原告配合政府執行政策計畫，卻須承受類似
      懲罰式條款的金額，這與當初訂定有關保障原住民族條款
      本意相違。
    2.訴願決定及原處分未考量追繳代金超過採購案金額，顯然
      違反比例原則，應予撤銷：
      (1)按「行政行為，應依下列原則為之︰一、採取之方法應
        有助於目的之達成（適當性）。二、有多種同樣能達成
        目的之方法時，應選擇對人民權益損害最少者（必要性
        ）。三、採取之方法所造成之損害不得與欲達成目的之
        利益顯失均衡（狹義比例原則）。」行政程序法第7 條
        定有明文，揭諸行政行為應符合適當性、必要性及狹義
        比例原則，否則即為瑕疵之行政行為。
      (2)查本件原告標得青輔會「93年度大專院校職涯發展資源
        中心召集學校及各類職涯發展工作計畫承辦學校合格廠
        商」、榮工公司「以PDA 紀錄施工資訊之整合與應用研
        究」及交通部「先進國家最新商港管理體制運作與發展
        之研究」等3 件採購案，總採購案金額合計230 萬9 千
        元，然被告竟處分追繳276 萬6720元，代金超過採購案
        金額45萬7720元。若將得標金額全數用於「促進原住民
        教育，並保障原住民工作權益及經濟生活」也僅不過23
        0 萬9 千元，而訴願決定及原處分竟追繳原告原住民就
        業代金276 萬6720元，所造成之損害與欲達成目的之利
        益顯失均衡，明顯違反狹義比例原則，應予撤銷。且被
        告刻意將之拆解成二行政處分，企圖混淆鈞院，然其作
        為實無誠信（按：被告將履約期間拆成二個追繳處分，
        本案代金為2,006,400 ；另案代金為76萬320 元業由鈞
        院97年訴字第890 號審理）。次查，行政院訴願委員會
        對於公立學校違反原住民族工作權保障法第12條之類似
        案件中，表示追繳之代金數額應衡量是否超過採購案金
        額，無非係以比例原則作為撤銷追繳處分之理由。然於
        本件訴願決定卻未考量及此，二者間明顯有違禁止差別
        待遇原則，自應予以撤銷。
      (3)再查，原住民族工作權保障法第12條第l 項關於得標廠
        商應於履約期間僱用原住民一定比例之規定，其立法意
        旨原為促進原住民教育，並保障原住民工作權益及經濟
        生活。但依照現行原住民族工作權保障法第12條之規定
        ，並無法達到此目的，是行政院對該條文也採取刪除之
        立場。依行政院所提出之原住民族工作權保障法部分條
        文修正草案總說明「在私部門部分，現行有關政府採購
        法得標之廠商於履約期間僱用原住民之規定，不僅在實
        務執行衍生諸多爭議，且無助於原住民之長期就業，亦
        有待檢討修正」。因此行政院提出的原住民族工作權保
        障法部分條文修正草案，係將該法第12條，亦即本件產
        生爭議的條文，全部刪除。該修正案已經立法院一讀通
        過，並交付委員會審查。由此可證，連行政院都認為原
        住民族工作權保障法第12條欠缺實質正當性無法達成立
        法目的，而主張立法刪除。而本件原處分及訴願決定仍
        依據原住民族工作權保障法第12條，追繳原告原住民就
        業代金2,006,400 元，明顯無助於「促進原住民教育，
        並保障原住民工作權益及經濟生活」目的之達成，不具
        適當性，應予撤銷。
    3.原住民僱用人數之計算基準：
      依政府採購法第98條規定，得標廠商其於國內員工總人數
      逾一百人者，應於履約期間僱用身心障礙者及原住民，人
      數不得低於總人數百分之2 ；又依據「政府採購法施行細
      則」第107 條第1 項規定，所稱國內員工總人數，依身心
      障礙者保護法施行細則第12條第1 項規定辦理，以參加勞
      保、公保人數為準。原告雖為公務人員保險法第2 條規定
      之保險對象，但在保險費負擔上卻與公務機關顯有不同；
      公務機關所屬員工投保時，保險費負擔比例為：保險人負
      擔35% ，政府負擔65% ；而私立學校則為被保險人負擔35
      % ，政府負擔32.5% ，學校相對負擔32.5% ，故與原住民
      族委員會來函所訴之公保實質不同，請依比例原則修正原
      核算基準。原告於履約期間有404 位教師，125 位職員，
      皆屬於私校保險對象；另54位工友及2 位約聘僱員為勞保
      被保險人，依此員工未達百人，原告應免僱用原住民。
    4.原住民族工作權保障法並無員工人數計算之規定，訴願決
      定及原處分未見及此，顯然違反依法行政原則，應予撤銷
      ：
      (1)按原住民族工作權保障法及其施行細則並未規定員工總
        人數計算方式，亦無準用身心障礙者保護法施行細則第
        12條第1 項之明文，亦未授權被告逕行適用身心障礙者
        保護法施行細則第12條第1 項計算該條「員工總人數」
        。然查，本件被告竟逕依身心障礙者保護法施行細則第
        12條第1 項規定以「勞工保險局、中央信託局所統計各
        該機關、學校、團體或機構每月一日參加勞保、公保人
        數為準。」計算本件原告員工總人數，自屬無據，違反
        依法行政原則，應予撤銷。
      (2)次按，原住民族工作權保障法第12條第l 項之立法目的
        與身心障礙者保護法之立法目的，最終均在扶助較弱勢
        團體工作權益及經濟生活，經查，本件原告於履約期間
        僱用身心障礙者員工至少17人，已遠遠超過被告所稱員
        工總人數2 % ，且尚難確認有違政府採購法第98條扶助
        弱勢團體之規定，原告業已致力於保障弱勢團體工作權
        益及經濟生活，且遠遠超過法律規定之最低限制，若訴
        願決定及原處分再依原住民族工作權保障法第12條第1
        項、第3 項規定追繳原告代金2,006,400 元，形同對原
        告課予雙重義務，實屬過苛，自有違背公平合理之原則
        。
      (3)再查，本件原告得標案件均屬政府委託辦理之學務輔導
        工作計畫或專題研究計畫，執行計畫所需用員額極少，
        與一般得標廠商屬營利性質者不同，被告按全校教職員
        總數計算應僱用之原住民人數，亦不合理，訴願決定及
        原處分應予撤銷。
    5.原告應未違反政府採購法第98條之規定：
      (1)按，被告裁罰依據之二係依政府採購法第98條之規定，
        然該法僅規定得標廠商其於國內員工總人數逾一百人者
        ，應於履約期間雇用身心障礙者及原住民，人數不得低
        於總人數百分之2 之最低限制。惟查，原告雇用身心障
        礙之職員已遠遠超過被告所稱總人數百分之2 ，已盡到
        照顧弱勢團體之社會責任，並未違背政府採購法第98條
        之規定。
      (2)政府採購法施行細則第107 條第2 項雖規定：「依本法
        第98條計算得標廠商於履約期間應雇用身心障礙者及原
        住民之人數時，各應達國內員工總人數百分之1 。」然
        查，此規定僅係行政機關自行訂定之施行細則，不能作
        為原告違法處罰之依據，且從細則特別規定乙節更可推
        知其母法對雇用身心障礙者及原住民並無各需達百分之
        一之限制，否則何需於細則再自行訂定？況查，原告雇
        用身心障礙者人數17人，業已遠超過政府採購法規定最
        低限制，實可認其已盡社會責任，國家應無再予以裁罰
        之堅強理由。
    6.專任教師有教師法之規範，並非屬原告之員工，不得計入
      員工人數：
      (1)按私立學校編制內按月支給待遇並依法取得教師資格之
        專任教師與學校間係屬委任關係，其權利義務並有教師
        法特別立法規範，與一般職員並不相同（參教師法第3
        條規定）。次按，一般法律規定所稱之員工係指具有人
        格從屬性及經濟從屬性，並無獨立、自主權限者，換言
        之即係指民法上所稱之僱傭關係或勞動法上所稱之勞動
        契約關係。反觀教師之聘任、待遇、進修、退休、撫卹
        、離職、資遣等，均有特別立法予以規範（參教師法第
        3 章、第4 章、第5 章、第6 章及第7 章等規定），且
        對其教學上及輔導學生之範疇，享有專業自主權限，足
        可認教師乙職並非一般所稱之員工應無疑義。
      (2)查政府採購法並未對員工加以定義，則被告如何認定教
        師係屬員工？施行細則不過為機關自行訂定之規範，並
        非三讀通過之法律，何謂員工仍應回到母法判斷，是其
        對於員工人數計算逕依台灣銀行提供所稱公保、勞保之
        人數計算，實有違背法律保留原則之精神。
      (3)再按，「教師之退休、撫恤、離職、資遣及保險，另以
        法律定之。」教師法第25條定有明文。足見，教師之保
        險與公務人員之保險並非相同。而系爭施行細則所稱之
        公保，是否包括教師保險已有疑義；且現行「公教人員
        保險法」係為立法便宜將原「教職員保險條例」（已廢
        止）之規範併入，然此不得逕謂公務人員保險等同教職
        員保險。被告主張台灣銀行提供所稱之「公保」資料如
        屬無誤，明顯係其內部作業便宜所致，自不得將「公保
        」視同「教保」。
      (4)因此，私立學校專任教師之保險，不得認定為公保。被
        告在計算原告員工總人數時，自應將專任教師扣除。然
        本件原處分及訴願決定均未扣除，顯有適用法律錯誤之
        情事，自應予以撤銷。
    7.本件訴願決定違背誠信原則：
      (1)按「行政行為應以誠實信用之方法為之，並應保護人民
        正當合理之信賴。」本件訴願決定書亦稱：「是以訴願
        人於參與投標時，即可由招標機關之投標須知得知相關
        規定，訴願人應自行善盡注意義務．．．」作為駁回訴
        願之理由。
      (2)查本件系爭青輔會「93年度大專院校職涯發展資源中心
        召集學校及各類職涯發展工作計畫承辦學校合格廠商」
        等3 件採購案，於青輔會及榮工公司之採購合約及投標
        須知中並無需聘用原住民之規定，僅於交通部採購合約
        及投標須知始出現需聘用原住民之規定，顯見除系爭交
        通部之採購合約外，原告對行政機關投標須知內容應有
        信賴原則之適用，原告相信投標須知之內容始參與投標
        ，詎料，竟因此遭受被告處罰，足認訴願決定未考量機
        關作為業已違背誠實信用原則，自應予已撤銷。
    8.綜上所述，謹請鈞院鑒核，迅將訴願決定及原處分撤銷，
      以保民權，至感法便。
  (二)被告主張之理由：
    1.本件公法義務之性質係屬特別公課，凡合法規構成要件者
      均負有僱用法定比例之原住民或繳納代金之義務。
      (1)「特別公課」者，係由國家對特定人民以公權力課徵租
        稅以外之金錢義務，納入封閉之財政循環系統（特種基
        金專戶），用以挹注國家特別支出之金錢給付義務。惟
        國家課予人民租稅以外公法上金錢給付義務，其所課徵
        之對象，如係詳斟酌事物性質不同所為之合目的性選擇
        ，且其所規定之課徵方式及額度如與目的之達成具有合
        理之關聯性，即未牴觸憲法所規定之平等原則與比例原
        則。（司法院釋字第593 號參照）
      (2)承前，查原住民族工作權保障法第12條及政府採購法第
        98條係課與標得政府採購案者應僱用法定比例原住民之
        義務，未達者依其差額始需向原住民族綜合發展基金之
        就業基金繳納代金，並由本會對就業方面事項為支應，
        係國家為落實保障原住民而維護生存權，對於依採購法
        得標之廠商，就依其未足額僱用人數及採購案履約期間
        為計算，所課徵之公法上負擔，並限定其課徵所得之用
        途，性質上屬於特別公課。凡合於法規構成件者，即依
        法負有僱用原住民或繳納代金之義務。
      (3)原告訴稱其非屬營利為目的，利潤亦不足繳納高額之代
        金費用云云。惟前已述及，凡合於法規構成要件者，即
        有本件公法義務之負擔，不以故意、過失或營利與否為
        必要。故原告來文所持等語，純屬誤解。至若原告所稱
        其所接之計畫，乃青輔會重點計畫，與一般認知之採購
        不同。惟政府採購法第2 條、第8 條業已明訂採購之範
        圍，凡得提供、滿足招標機關之需求者，均應受到採購
        法之拘束，與營利與否無涉，故原告所持見解，顯係誤
        解法令，無足可採。
    2.原處分及其法源依據無違比例原則乃至訴願決定未違平等
      原則之虞：
      (1)法未授權被告就代金之計納有裁量空間，原告所稱行政
        法上之比例原則，於本件尚無適用之餘地：
        羈束處分未給予行政機關裁量空間查依行政受法律拘
          束的程度，可區分為羈束處分與裁量處分。前者指構
          成要件具備，行政機關即有義務作成的行政處分，使
          特定之法律效果發生，後者則指特定構成要件事實雖
          存在，但行政機關有權選擇作為或不作為、或者如何
          作成、或選擇作成不同法律效果之處分，行政機關仍
          擁有一定程度自由選擇空間的行政處分。
        原處分乃羈束處分，被告有使特定法律效果發生之責
          ：
          按依政府採購法得標之廠商，於國內員工總人數逾一
          百人者，應於履約期間僱用原住民，其人數不得低於
          總人數百分之1 ，原民保障法第12條第1 項定有明文
          。再者，採購法施行細則第107 條第1 項前段規定及
          身障法施行細則第12條第1 項前段：「本法第31條之
          各級政府機關、公、私立學校、團體及公、民營事業
          機構員工總人數之計算方式，以勞工保險局、中央信
          託局所統計各該機關、學校、團體或機構每月一日參
          加公、勞保人數為準。」（身心障礙者保護法現已更
          名為身心障礙者權益保障法），又政府採購法施行細
          則第108 條第2 項規定：「代金之金額，依差額人數
          乘以每月基本工資計算；不足一月者，每日以每月基
          本工資除以三十計。」。由前開規定可知，採購法暨
          原民保障法立法考量即以得標廠商員工總人數之規模
          ，作為應僱用原住民人數之計算基準，而非以得標廠
          商之盈餘，作為應僱用原住民人數之計算基準，且被
          告對於計納代金之方式，並無裁量空間，屬羈束處分
          ，是以，不論因標案所獲取之利潤多寡，原告既有原
          民保障法第12條之特定構成要件事實存在，即應依法
          繳納代金甚明，原告所稱比例原則，於本件實無適用
          餘地。
        原告訴稱私校之教師雖亦屬公保範圍，惟保險費用負
          擔比例與一般公務機關不同，應不予計入員工總人數
          內。惟原處分係屬羈束處分，故被告僅得依原告公、
          勞保投保單位覈實認定其國內員工總人數，自無其法
          律效果得資選擇；再者，保險費負擔制度之設計，除
          有效保障勞工福利外，亦在免於保險費不當轉嫁到勞
          工，其與員工總人數之認定，事屬無涉。故原告來文
          等語，尚有曲解法令之疑，核無足採。
        綜上，原處分既係屬羈束處分，且員工總人數等之計
          算方式業經明訂於相關法規中，被告及原訴願決定機
          關依法覈實認定，自屬合法有據。
      (2)訴願決定考量政府機關、公立學校、公營事業機構平時
        即負有僱用原住民之義務，並受限於員額編制問題：
        原住民族工作權保障法第4 、5 條係規範各級政府機
          關、公立學校及公營事業機構平時應比例進用原住民
          ，是組織法上人員編制限制問題；而同法第12條係在
          規範依政府採購法得標之廠商應僱用一定比例之原住
          民，是為特定之法律行為。觀其立法意旨雖皆為增進
          原住民就業機會，然二者規範之主體、適用期間不同
          ，執行方式亦不衝突。職此，無論係公家機關抑或一
          般廠商，若依政府採購法得標者，即應適用原住民族
          工作權保障法第12條與政府採購法第98條規範，皆屬
          被告追繳代金之列。
        觀行政院訴願會作成撤銷公家機關處分之訴願決定，
          以其平時即依原住民族工作權保障法第4 條負有僱用
          義務，若履約期間未足額僱用將產生雙重繳納代金情
          形；又公家機關因受員額編制之限制，是否得於履約
          期間以員工總人數作為計算基準而僱足原住民，有待
          研明等語而撤銷處分。因訴願會屬被告之上級機關，
          其考量上開因素而對個案作出不同於被告之決定，自
          當予以尊重。
        職是，行政院訴願會作成撤銷處分之決定，係考量公
          家機關（構）平時即負有進用義務，並受限於員額編
          制為由而撤銷處分。是此，對於非屬公家機關（構）
          之得標廠商，縱有追繳代金金額超過採購案金額之情
          ，然因被告機關作成追繳代金處分屬羈束處分，並無
          恣意裁量之權，故訴願會皆作成訴願駁回之決定，此
          可參院臺訴字第0960083566、0000000000號等決定書
          可明。
        況憲法上平等原則並非漫無限制，於不法時非得主張
          之。是經主管機關認定違法而遭受處分者，並不得就
          自己之違法，主張平等原則，而謂主管機關執法有差
          別待遇、選擇性執法。故此，公家機關是否於得標後
          需另負有原住民族工作權保障法第12條之義務，與原
          告依法負有法定義務顯然無涉，原告既屬依政府採購
          法得標之廠商，即應負有僱用原住民之義務。
      (3)國家政策走向為私立學校、團體及民營事業當達一定規
        模之時則負有進用弱勢團體之義務：
        原住民族工作權保障法第12條及政府採購法第98條本
          質上皆為改善弱勢團體就業所面臨之問題及不利情勢
          所訂定之規定，不論其是否藉政府採購之手段以達成
          ，最終目的希冀私立學校、團體及民營事業本於取之
          於社會、用之於社會之福利國家主義思想，當達一定
          規模之時則負有進用弱勢團體之義務。
        原住民族工作權保障法部分條文修正草案說明為落實
          長期穩定原住民之就業保障，欲刪除第12條，修正第
          4 條為「私立學校、團體及民營事業機構員工總人數
          每滿150 人者，應進用原住民1 人」，更言簡義賅上
          段所述內容。
        易言之，原民保障法第12條現行條文及修正草案，皆
          是貫徹憲法增修條文第10條第12項之基本國策，政府
          期朝全面促進原住民發展，改善原住民就業狀況邁進
          。原告竟僅擷取該條文修正草案部分內容，枉顧國家
          政策走向，強加有違比例原則之嫌，實為未雇足原住
          民又不願繳納代金所執卸責之詞。
    3.原住民族工作權保障法第12條與採購法第98條法條競合關
      係：
      (1)原住民族工作權保障法第12條立法濫觴
        查採購法公布於87年5 月27日，當時得標廠商之進用義
        務係採身心障礙者及原住民合計2 % 之方式，然時有顧
        此失彼，進用比例失衡之現象，為確保原住民於政府採
        購案件中受進用達1%比例，以避免僱用身心障礙者與原
        住民族合計達一定比例之流弊，原民保障法第12條乃配
        合訂定並於90年10月31日公布施行，以確實保障原住民
        於政府採購案件中達到百分之1 比例進用之就業機會，
        此觀立法過程中楊仁福委員發言：「剛才本席已經說過
        ，這是針對政府採購法第98條而來的，因為該條中雖規
        定僱用殘障人士及原住民的人數不得低於百分之2 ，但
        這些名額經常被身心障礙者佔用，實際僱用原住民的人
        數並不多．．．。」（見立法院公報第89卷第46期委員
        會紀錄）即明，而原民保障法草案總說明更明揭：「．
        ．．五、配合政府採購法，保障原住民就業機會，．．
        ．，一般依政府採購法得標之廠商，應於履約期間僱用
        一定比例之原住民．．．。」之旨（見立法院公報第90
        卷第26期院會紀錄）。
      (2)原民保障法第12條補充採購法第98條關於進用比例之規
        範，補充條文對於補充事項未為規訂者，始回歸原規範
        ：
        職是，廠商依法僱用原住民之義務係源自採購法第98
          條，僅因其規範未盡明確，故於原民保障法制定時進
          一步規定該義務之條件，是原民保障法第12條係在補
          充採購法第98條之規範。
        按補充關係之法律適用上，需優先適用補充條文對於
          補充事項之規範，其餘即回歸原規範，此亦符合補充
          關係旨在修復法律致規範完全之狀態。故於適用原民
          保障法第12條與採購法第98條二者，優先適用原民保
          障法關於補充項目「進用原住民比例之標準」及「代
          金之收取機關」之規定，餘悉則回歸採購法之相關規
          定。
        是故，「國內員工總人數」之規定原民保障法未為規
          範，乃回歸於採購法，採購法施行細則第107 條第1
          項既已明訂計算標準，被告自不可自行裁量所謂總人
          數乃為得標廠商針對該政府採購案於履約期間所需之
          總人數已明。原告辯稱得標案件屬政府委託辦理之學
          務輔導工作計畫或專題研究計畫，執行計畫所需用員
          額極少，顯係誤解法條規定。
        原告又稱從採購法施行細則第107 條第2 項明文僱用
          原住民及身心障礙者須各達百分之1 之規定，竟推出
          採購法第98條實無須此限制，邏輯論述甚有未周全之
          處。蓋歷史解釋採購法及原民保障法，可知政府採購
          法第98條「總人數百分之2 」應解釋為「各均不得低
          於總人數百分之1 」，行政院公共工程委員會（90）
          工程企字第90044255號亦明揭此義；且兩法具補充關
          係，原民保障法第12條既已補充完善採購法第98條規
          定，更能彰明採購法第98條之意旨。
    4.訴願決定未違誠實信用原則
      (1)法令規定已具可瞭解性、可預見性及可審查性：
        查原民保障法係於90年10月31日公布施行，且行政院公
        共工程委員會亦配合發布相關解釋令文予各級政府機關
        ，並刊登於政府採購公報周知，同時配合修正採購法施
        行細則第107 條規定。且系爭標案旋經招標機關回覆在
        案確認適用採購法，招標機關與得標廠商既依採購法規
        定辦理投、得標，契約雙方當事人為保自身權益，對採
        購法法令應知之甚詳，縱非明知，其應注意、能注意而
        未注意，亦難謂無可歸責。是故，訴願決定文述「訴願
        人參與投標時，即可由招標機關之投標須知、政府採購
        公報等得知相關規定，訴願人應自行善盡注意義務及遵
        循相關規定」，其意旨實為指摘原告未善盡注意義務，
        非如原告意將文句重點置於投標須知、採購契約應有聘
        用原住民之規定矣。
      (2)本件公法義務無免責規定：
        按依採購法得標之廠商，於國內員工總人數逾一百人者
        ，應於履約期間僱用原住民，其人數不得低於總人數百
        分之一，此乃法所明文，屬於公法上義務，只要符合依
        採購法得標、履約期間國內員工總人數逾100 人之構成
        要件，即負有僱用法定比例原住民之義務，若未僱足，
        則應按不足人數繳納代金，尚不得因其不熟諳相關法令
        規定，則執為免除本件公法義務之論據。
    5.教師屬學校之員工，應計入員工總人數
      (1)教師與學校間之法律關係當為僱傭關係：
        目前各級公私立學校教師，包括大學、高中職、國中、
        國小等教師之任用，依據教育人員任用條例第26條之規
        定，均採「聘任制」，教師們在名義上都是接受各任教
        學校的「聘書」。然而上述二者間之法律關係，不應受
        其文字的表面意義所拘束，而應以雙方實質的權利義務
        關係以為斷，就教師的工作性質而言，教師在學校中係
        持續性地任教，並非完成特定工作後雙方關係即行結束
        ，教師每月固定從學校支領薪俸，教師與學校的法律關
        係，與民法中所謂的「承攬契約關係」或「委任契約關
        係」較偏向短期特定工作或目的的達成，有顯然不同之
        處，因此教師與學校的法律關係，其性質與民法中所謂
        的「僱傭契約關係」顯然較為相近。
      (2)通稱之公保乃為按公教人員保險法辦理保險者：
        復查，88年5 月29日總統號令廢止私立學校教職員保
          險條例，修正公務人員保險法，兩法合併更名為公教
          人員保險條例。其乃考量公務人員保險及私立學校教
          職員保險之主管機關、承保機關及保險權利義務均相
          同，同時基於精簡保險法規與整合保險制度暨契合保
          險原理與追求經濟效益等，遂將公務人員保險法及私
          立學校教職員保險條例予以合併。（見立法院公報第
          88卷第6 期委員會紀錄）
        原告圖將教師人數排除於採購法施行細則第107 條第
          1 項代金計算因子之員工總人數內，其說理釋法誠難
          信服，蓋教師確屬學校之員工前已論及，此一也；原
          告拘泥文字，認該細則所稱公保僅侷限於公務人員作
          為保險對象者，惟該細則屬技術性、細節性規定，用
          意在辨明員工總人數計算基準應參酌之資料，非謂教
          師保險通稱教保，則不屬該細則規定之公保範疇，此
          二也；況參前段合先敘明公教保險合併修正緣由，復
          按公教人員保險法第2 條規定：「本保險之保險對象
          包括下列人員：三、依私立學校法規定，辦妥財團法
          人登記，並經主管教育行政機關核准立案之私立學校
          編制內之有給專任教職員。」現通稱之公保，遂指依
          公教人員保險法辦理保險事宜者，自無疑義。
    6.原告所提呈之「台（80）內社字第900944號內政部令」，
      厥關殘障福利法施行細則修正要點，原告引第17條修增理
      由，強辯教保不屬公保範疇，惟查：
      (1)原告所持爭點背景：
        被告依原住民族工作權保障法第12條課予原告就業代金
        ，惟該法就「員工總人數」計算基礎未詳予規定，被告
        依補充關係法條競合之理，回歸政府採購法施行細則第
        107 條第1 項準用身心障礙者保護法施行細則第12條第
        1 項規定辦理，本無不合。再查身心障礙者保護法施行
        細則第12條前稱殘障福利法施行細則第17條，並於96年
        更名修正為身心障礙者權益保障法施行細則第13條，先
        予敘明。
      (2)殘障福利法施行細則第17條非排除教師保險之規定：
        細審原告所引資料，殘障福利法施行細則第17條規定「
        ﹒﹒﹒員工總人數之認定，以各該機關、學校、團體或
        機構每月1 日參加公（勞）保人數為準」，將其與身心
        障礙者保護法施行細則第12條或現行法條比較，皆僅文
        字部分修正，主旨皆係「員工總人數之計算方式，以每
        月一日參加勞保、公保人數為準」，教師保險並未除外
        ，原告執其辯稱，理不充備。
      (3)參加私立學校教職員保險係屬廣義公保之一種：
        原告或認殘障福利法施行細則第17條並未詳加規定承保
        機構，而誤解所稱公保僅指公務人員保險。惟查我國社
        會保險體系採以職業別為主、分立型的制度，不同職性
        的保險制度有不同的主管機關：其中提供醫療給付的全
        民健保，主管機關衛生署、提供勞工保障的勞保，主管
        機關勞委會、承保公教人員的公保，主管機關銓敘部、
        暨有主管機關為國防部之軍保、及內政部主管之農保、
        國保。又公務人員保險及私立學校教職員保險之承保機
        關及保險權利義務均相同，參以（89）考台訴決字第04
        5 號，揭示參加私立學校教職員保險係屬廣義公保之一
        種。綜言之，若以一般教職人員權利觀點理解公保保險
        對象，其當為涵蓋，原告置辯之詞，圖將教師人數排除
        於代金計算因子之員工總人數內，立意不善，殊不可採
        。
    7.綜上所述，原告之訴顯然為無理由，請鈞院駁回原告之訴
      以維被告權益及其所維護之原住民族公益需求。
    理  由
一、按政府採購法第8 條：「本法所稱廠商，指公司、合夥或獨
    資之工商行號及其他得提供各機關工程、財物、勞務之自然
    人、法人、機構或團體。」；第98條：「得標廠商其於國內
    員工總人數逾1 百人者，應於履約期間僱用身心障礙者及原
    住民，人數不得低於總人數百分之2 ，僱用不足者，除應繳
    納代金，並不得僱用外籍勞工取代僱用不足額部分。」。次
    按政府採購法施行細則第107 條：「本法第98條所稱國內員
    工總人數，依身心障礙者保護法施行細則第12條第1 項規定
    辦理；所稱履約期間，自訂約日起至廠商完成履約事項之日
    止。依本法第98條計算得標廠商於履約期間應僱用之身心障
    礙者及原住民之人數時，各應達國內員工總人數百分之1 ，
    並均以整數為計算標準，未達整數部分不予計入。」；第10
    8 條：「得標廠商僱用原住民之人數不足前條第2 項規定者
    ，應於每月10日前依僱用人數不足之情形，向原住民中央主
    管機關設立之原住民族就業基金專戶，繳納上月之代金。前
    項代金之金額，依差額人數乘以每月基本工資計算；不足1
    月者，每日以每月基本工資除以30計。」。再按原住民族工
    作權保障法第12條第1 項及第3 項：「依政府採購法得標之
    廠商，於國內員工總人數逾1 百人者，應於履約期間僱用原
    住民，其人數不得低於總人數百分之1 。．．．得標廠商進
    用原住民人數未達第1 項標準者，應向原住民族綜合發展基
    金之就業基金繳納代金。」。又按身心障礙者保護法施行細
    則第12條第1 項：「．．．各級政府機關、公、私立學校、
    團體及公、民營事業機構員工總人數之計算方式，以勞工保
    險局、中央信託局所統計各該機關、學校、團體或機構每月
    一日參加勞保、公保人數為準。」。準此，依政府採購法得
    標之廠商如其僱用員工總人數在一定數額（100 人）以上者
    ，依法即有僱用不得低於員工總人數一定比例（1%）之原住
    民之義務，否則應繳納差額補助費，其金額依差額人數乘以
    每月基本工資計算，向主管機關設立之原住民族綜合發展基
    金專戶繳納就業基金之代金，作為辦理促進原住民就業權益
    相關事項之用。是以，國家為一定政策目標之需要，對於有
    特定關係之國民所課徵之公法上負擔，並限定其課徵所得之
    用途，性質上屬於特別公課。
二、司法院釋字第593 號解釋揭櫫：「國家基於一定之公益目的
    ，對特定人民課予繳納租稅以外之金錢義務，涉及人民受憲
    法第15條保障之財產權，其課徵目的、對象、額度應以法律
    定之，或以法律具體明確之授權，由主管機關於授權範圍內
    以命令為必要之規範。該法律或命令規定之課徵對象，如係
    斟酌事物性質不同所為之合目的性選擇，其所規定之課徵方
    式及額度如與目的之達成具有合理之關聯性，即未牴觸憲法
    所規定之平等原則與比例原則。」本件就已開徵原住民就業
    基金代金部分之費率類別，已由主管機關依預算法之規定，
    設置單位預算「原住民族綜合發展基金」加以列明，編入中
    央政府年度總預算，經立法院審議通過後實施，且主管機關
    徵收後，妥為管理運用，符合立法所欲實現之輔導原住民就
    業政策目標，以促進原住民就業，保障原住民工作權及經濟
    生活（原住民族工作權保障法第1 條之立法目的參照），其
    課徵目的、對象、額度有上開法律明定並有法律具體明確之
    授權，由主管機關於授權範圍內以命令為必要之規範，且所
    規定之課徵對象為「依政府採購法得標之廠商，其僱用員工
    總人數在一定數額（100 人）以上者」，其所規定之課徵方
    式及額度「依差額人數乘以每月基本工資計算，向主管機關
    設立之原住民族綜合發展基金專戶繳納就業基金之代金」，
    核與保障原住民就業之法規範目的達成具有合理之關聯性。
三、本件事實概要已如前述，有相關卷證可稽，堪予認定。原告
    不服，循序提起行政訴訟，主張：(一)本件原告標得「93年度
    大專院校職涯發展資源中心召集學校及各類職涯發展工作計
    畫承辦學校合格廠商」等3 件採購案，總採購案金額合計23
    0 萬9 千元，然被告竟處分追繳276 萬6720元，於本案履約
    期間之代金為2,006,400 元（另案代金為76萬320 元，由本
    院以97年訴字第890 號審理中），代金超過採購案金額45萬
    7720元。縱以得標金額全數用於「促進原住民教育，並保障
    原住民工作權益及經濟生活」也僅不過230 萬9 千元，而訴
    願決定及原處分竟追繳原告原住民就業代金276 萬6720 元
    ，所造成之損害與欲達成目的之利益顯失均衡，明顯違反狹
    義比例原則。另按行政院提出的原住民族工作權保障法部分
    條文修正草案，認該法第12條規定欠缺實質正當性無法達成
    立法目的，主張立法刪除。本件原處分及訴願決定即係依據
    原住民族工作權保障法第12條，明顯無助於「促進原住民教
    育，並保障原住民工作權益及經濟生活」目的之達成，不具
    適當性，應予撤銷。(二)按原住民族工作權保障法及其施行細
    則並未規定員工總人數計算方式，亦無準用身心障礙者保護
    法施行細則第12條第1 項之明文，亦未授權原處分機關逕行
    適用身心障礙者保護法施行細則第12條第1 項計算該條「員
    工總人數」。然查，本件被告竟逕依身心障礙者保護法施行
    細則第12條第1 項規定計算本件原告員工總人數，違反依法
    行政原則，應予撤銷。又私立學校專任教師之保險，不得認
    定為公保。被告在計算原告員工總人數時，自應將專任教師
    扣除。本件原處分及訴願決定，顯有適用法律錯誤之情事。
    (三)被告裁罰依據之政府採購法第98條規定，然該法僅規定得
    標廠商其於國內員工總人數逾1 百人者，應於履約期間雇用
    身心障礙者及原住民，人數不得低於總人數百分之2 之最低
    限制。查原告僱用身心障礙之職員已遠遠超過被告所稱總人
    數百分之2 ，已盡到照顧弱勢團體之社會責任，並未違背政
    府採購法第98條之規定。(四)本件3 件採購案於青輔會及榮工
    公司之採購合約及投標須知中，並無需聘用原住民之規定，
    僅於交通部採購合約及投標須知始出現需聘用原住民之規定
    ，顯見除系爭交通部之採購合約外，原告對行政機關投標須
    知內容應有信賴原則之適用，原告相信投標須知之內容始參
    與投標，詎料，竟因此遭受被告處罰，足認訴願決定未考量
    機關作為業已違背誠實信用原則云云。
四、經查本件被告以原告標得青輔會「93年度大專院校職涯發展
    資源中心召集學校及各類職涯發展工作計畫承辦學校合格廠
    商」、榮工公司「以PDA 記錄施工資訊之整合與應用研究」
    及交通部「先進國家最新商港管理體制運作與發展之研究」
    3 件採購案，分別經招標機關青輔會、榮工公司及交通部填
    具各機關（構）及學校辦理政府採購決標資料調查表確認；
    又據勞工保險局及前中央信託局（96年7 月1 日與臺灣銀行
    股份有限公司合併，以臺灣銀行股份有限公司為存續銀行）
    按月提供投保單位投保人數資料核對，原告於履約期間內之
    93年9 月1 日至95年9 月22日僱用員工總人數已逾1 百人，
    而原告未於前開履約期間內僱足原住民人數，其不足情形詳
    如附表所示，被告乃依原住民族工作權保障法第12條第3 項
    規定，追繳原告原住民就業代金2,006,400 元，經核並無不
    當。
五、按憲法增修條文第10條第12項規定：「國家應依民族意願，
    保障原住民之地位及政治參與，對其教育文化、交通水利、
    衛生醫療、經濟土地及社會福利事業予以保障扶助並促其發
    展，其辦法另以法律定之。．．．。」，承揭原住民族工作
    權保障法第12條第1 項、第3 項規定、政府採購法第98條規
    定，可知為落實憲法促進原住民族與身心障礙者就業之目的
    ，立法者鑑於政府採購乃政府重要歲出，思藉由政府從事經
    濟活動所支出之龐大金錢，用以保障原住民族生存權，故制
    定原住民族工作權保障法第12條及政府採購法第98條之規定
    ，使行政機關得藉前開具體規定達成國家重要政府之目的，
    故立法者規範政府採購程序除公平、公開、公正之目的外，
    更賦予該法改善原住民及身心障礙者經濟狀況之社會福利功
    能，同時希冀得標廠商得於履約期間內僱用原住民，惟於實
    際情況未能達成時，被告亦得就其繳納之代金，支應相關促
    進原住民就業之支出，代為完成其未盡之責。原告主張原處
    分所依據之原住民族工作權保障法第12條，無助於「促進原
    住民教育，並保障原住民工作權益及經濟生活」目的之達成
    云云，自不足採。
六、又按，為使政府採購法第98條所定僱用身心障礙者及原住民
    之比例採合計方式臻於明確，政府採購法之主管機關公共工
    程會早於90年11月13日以(90)工程企字第90044255號令公告
    ：「得標廠商其於國內員工總人數逾100 人者，應於履約期
    間僱用身心障礙者及原住民人數，依身心障礙者保護法第31
    條及原住民族工作權保障法第12條規定，各均不得低於總人
    數之1%。」該公共工程會亦依政府採購法第113 條之法律授
    權，於91年11月27日配合修正同法施行細則第107 條第2 項
    規定：「依本法第98條計算得標廠商於履約期間應僱用之身
    心障礙者及原住民之人數時，各應達國內員工總人數百分之
    1 ，並均以整數為計算標準，未達整數部分不予計入。」並
    就政府採購法第98條所稱「國內員工總人數」及「履約期間
    」如何認定、計算之細節性、技術性事項，於同法施行細則
    第107 條第1 項規定：「本法第98條所稱國內員工總人數，
    依身心障礙者保護法施行細則第12條第1 項規定辦理；所稱
    履約期間，自訂約日起至廠商完成履約事項之日止。」復參
    諸身心障礙者保護法施行細則第12條第1 項規定，係「以勞
    工保險局、中央信託局所統計各該機關、學校、團體或機構
    每月1 日參加勞保、公保人數為準」，經核尚未抵觸政府採
    購法第98條規定，亦未逾越母法之授權範圍及規範目的，且
    與原住民保障法及身心障礙者保護法之立法意旨相符，自得
    予適用。準此，原住民族工作權保障法第12條第1 項所稱之
    「國內員工總人數」，自應以勞工保險局、中央信託局所統
    計該得標廠商每月1 日參加勞保、公保人數為準。另教師雖
    有教師法以資保障，惟教師法之立法目的係為保障教師工作
    與生活，以提昇教師之專業地位( 教師法第1 條參照) ，故
    於同法第14條之1 第1 項規定學校教師評議委員會作成解聘
    、停聘或不續聘教師之決議，應報請主管教育行政機關核准
    ；及同法第29條規定，教師對主管教育行政機關或學校有關
    其個人之措施，認為違法或不當，致損其權益者，得向各級
    教師申訴評議委員會提出申訴，以保障教師之地位及工作權
    ，惟不因此改變原告與該校教師間係屬聘僱關係，且原告校
    內教師既已參加公保投保，即無排除計入員工總人數之理。
    況查，88年5 月29日總統號令廢止私立學校教職員保險條例
    ，修正公務人員保險法，兩法合併更名為公教人員保險條例
    。依公教人員保險法第2 條規定：「本保險之保險對象包括
    下列人員：一、……三、依私立學校法規定，辦妥財團法人
    登記，並經主管教育行政機關核准立案之私立學校編制內之
    有給專任教職員。」，已將私校教師列入公教人員保險之範
    疇內，原告主張私校教師人數不應計入員工總數之內，核屬
    無據。
七、再查，政府採購法公布於87年5 月27日，當時得標廠商之進
    用義務係採身心障礙者及原住民合計2 % 之方式，然時有顧
    此失彼，進用比例失衡之現象，為確保原住民於政府採購案
    件中受進用達1%比例，以避免僱用身心障礙者與原住民族合
    計達一定比例之流弊，原住民族工作權保障法第12條乃配合
    訂定並於90年10月31日公布施行，以確實保障原住民於政府
    採購案件中達到百分之1 比例進用之就業機會，此觀之原住
    民族工作權保障法草案總說明更明揭：「．．．五、配合政
    府採購法，保障原住民就業機會，．．．，一般依政府採購
    法得標之廠商，應於履約期間僱用一定比例之原住民．．．
    。」之旨即明（見立法院公報第90卷第26期院會紀錄）。職
    是，廠商依法僱用原住民之義務係源自政府採購法第98條，
    僅因其規範未盡明確，故於原住民族工作權保障法制定時進
    一步規定該義務之條件，是原住民族工作權保障法第12條係
    補充政府購法第98條之規範。故關於「進用原住民比例之標
    準」自應優先適用原住民族工作權保障法第12條規定之比例
    。原告以政府採購法第98條並無關於僱用原住民人數比例之
    限制，主張原處分違法，自屬無據。
八、末查，原住民族工作權保障法第12條係課予標得政府採購案
    者僱用法定比例原住民之義務，未達僱用標準者，即應依差
    額人數乘以每月基本工資計算代金。再者，原告於參與政府
    採購案時，應就相關成本、人員編制及職務類缺評估風險損
    益，綜合考量是否具有符合相關法令之能力，及違反法令或
    執行上力有未逮時應負擔之成本。況原住民族工作權保障法
    係自90年10月31日公布施行，行政院公共工程委員會為配合
    該法施行，發布相關解釋令文並刊登於政府採購公報周知，
    並修正政府採購法施行細則第107 條之規定，是以原告於參
    與投標時，即可由招標機關之投標須知、政府採購公報等得
    知相關規定，原告應自行善盡注意義務及遵循相關規定，尚
    難以招標機關未明示法令規範執為免除其應負擔之公法義務
    ，原告主張原處分違反誠實信用原則，亦不足採。
九、綜上所述，本件被告以原告進用原住民人數未達原住民族工
    作權保障法第12條第1 項規定之標準，依同條第3 項規定，
    追繳原住民就業代金如附表所示，於法並無不合。訴願決定
    分別予以維持，亦無不當。原告訴請撤銷，為無理由，應予
    駁回。
據上論結，本件原告之訴為無理由，爰依行政訴訟法第98條第1
項前段，判決如主文。
中    華    民    國    97    年    12    月    18    日
                       臺北高等行政法院第四庭
                               審判長法  官  鄭  小  康
                                     法  官  陳  秀  
                                     法  官  李  玉  卿
上為正本係照原本作成。
如不服本判決，應於送達後20日內，向本院提出上訴狀並表明上
訴理由，如於本判決宣示後送達前提起上訴者，應於判決送達後
20日內補提上訴理由書（須按他造人數附繕本）。
中    華    民    國    97    年    12    月    18    日
                                     書記官  陳  又  慈


司法院資訊處製作；財團法人民間司法改革基金會備份。
